臺灣高等法院臺中分院民事判決　九十一年度上易字第一五五號
　　上　訴　人　甲○○
　　被　上訴人　乙○○
右當事人間請求分配表異議之訴事件，上訴人對於臺灣彰化地方法院中華民國九十一
年三月二十七日九十年度訴字第五０八號第一審判決提起上訴，本院判決如左：
    主      文
上訴駁回。
第二審訴訟費用由上訴人負擔。
    事實及理由
一、被上訴人主張：被上訴人為台灣彰化地方法院民事執行處（下稱執行法院）八十
    八年度執字第三四七０號強制執行事件之債權人，該事件拍賣債務人王正發所有
    坐落彰化縣福興鄉○○段一三一二號，應有部分五分之一土地（下稱系爭土地）
    ，並以一百六十萬元拍定。執行法院於九十年三月二十七日作成分配表，其上列
    載上訴人分配之抵押債權為新台幣（以下同）一百十三萬三千一百三十一元，另
    分配執行費三萬五千元，並定九十年四月二十六日為分配期日。惟上訴人於民國
　　（以下同）八十八年三月五日與王正發就系爭土地設定五百萬元之普通抵押權（
　　於同年三月十二日登記，以下稱系爭抵押權），係屬虛偽不實，上訴人與王正發
　　並因本件經原法院八十九年度易字第四三三號、本院九十年度上易字第二一六八
　　號偽造文書刑事案，判處罪刑確定在案，上訴人自不得於前開執行事件就系爭土
　　地拍賣所得價金受分配，應將上訴人受償分配之一百十三萬三千一百三十一元改
　　由被上訴人分配受償，被上訴人於分配期日前之九十年四月二十日對於該分配表
　　聲明異議，上訴人就前開拍得價金自無受分配之權利，惟為上訴人所不同意等情
　　，求為命將前開分配表上訴人所分配金額一百十六萬八千一百三十一元，應減為
　　三萬五千元，並將上訴人減少分配之金額分配與被上訴人之判決。
二、上訴人則以：債務人王正發確實有欠上訴人五百萬元，其中五十萬元為其務農所
    得，多年前即已交給訴外人王羿（原名王錫棔，於九十年八月二十七日更名）
    運用，嗣於八十五年七月三十日並以所有坐落彰化縣福興鄉○○○段西勢小段一
    ０三—五地號土地，及門牌號碼彰化縣福興鄉同安巷五十九之十號房屋，向亞太
    商業銀行（以下稱亞太銀行）抵押貸款三百萬元，王羿並擔任連帶保證人，所
    借款項均匯入上訴人在該銀行鹿港分行第四九五七九○號活存帳戶，該帳戶自皆
    由王羿使用，貸與王正發之金額均係自此帳戶轉帳或提領交付，其中二百六十
　　八萬六千四百二十元，於八十七年三月十六日，由上訴人在亞太商業銀行之帳戶
　　，匯入王正發設於彰化縣鹿港鎮信用合作社之帳戶中，系爭抵押債權確屬存在，
　　被上訴人否認其為借貸之法律關係，自應由被上訴人負舉證之責任。又王羿及
　　上訴人間是岳父及女婿之關係，金錢關係密切，實無法加以區分，其間信任程度
　　非一紙信託登記所可比擬等語，資為抗辯。
三、被上訴人主張其為執行法院八十八年度執字第三四七０號清償債務強制執行事件
　　債權人，該事件以一百六十萬元拍賣系爭土地，於九十年三月二十七日作成分配
　　表，其上列載上訴人分配之抵押債權為一百十三萬三千一百三十一元，另分配執
　　行費三萬五千元，被上訴人為訴外人王正發之債權人，其已於分配期日前對該分
　　配表聲明異議等事實，有執行法院函、分配表在卷可憑（見原審卷十三、十四頁
　　），並經調取上開民事執行卷宗查核屬實，堪信為真實。
四、被上訴人主張系爭抵押權係上訴人與王正發共同通謀虛偽設定，其抵押債權不存
    在等語，惟為上訴人所否認。是系爭抵押權及其所擔保之債權是否存在，即應予
    究明，玆分述如后：
  (一)原法院於八十八年一月三十日核發被上訴人所聲請對王正發二百萬元債權之支付
    命令，於同年二月十二日送達支付命令予債務人王正發後，王正發未於法定期限
　　內提出異議而確定，有支付命令及確定證明書附於前開執行卷可證（見該執行卷
　　六、七頁）。而上訴人所主張王正發分別於八十六年十二月十二日、八十七年一
　　月二十六日、八十七年三月十六日、八十七年四月二十日、八十七年四月二十八
　　日、八十七年六月十七日借款十萬元、二十二萬元、三百萬元、三十五萬元、五
　　十五萬元、五十萬元（見原審卷一０八頁），王正發於六十九年四月二十一日即
　　為系爭土地之共有人，如確有上開借款債權存在，上訴人何以未要求設定抵押權
　　，至系爭土地將受強制執行之際，上訴人始於八十八年三月五日與王正發訂立抵
　　押權設定契約書，並於同月十二日登記完畢，有土地登記簿謄本附卷可憑（見原
　　審卷(一)一一四頁），則上訴人與王正發間是否有借款債權存在，已有疑問。
  (二)經原法院八十九年度易字第四三三號、本院九十年度上易字第二一六八號偽造文
    書刑事案件偵查中，王正發稱：「（你何時向甲○○借錢？）我沒有向他借，我
　　是向代書（指王羿）借的，他是代書找來的金主。」「（為何設定抵押給甲○
　　○？）因為代書知道我土地在被人查封，所以要求要有保障，而要求之前向他借
　　錢部分要設定抵押權給他，我前後共向代書借了接近五百萬元，我是向高盟代書
　　事務所借的。」「（何時向王羿借錢？）是從八十五年左右到今年（指八十八
　　年）三月共向王羿借了四百多萬元，其中有一筆整數三百萬元。」「（三百萬
　　元在何時借的？）是在代書家借的，是扣利息後由代書匯入我農會帳戶，時間是
　　去年上半年，農曆過年前。」「（利息如何算？）有的是五釐，有的三釐。」「
　　（三百萬元部分當時利息如何約定？）我當時說利息三個月付一次。」「（你當
　　時是否知道金主是甲○○？）不知道。」等語（見偵卷第三十、三十一、三十二
　　頁）。王羿稱：「（你有無借錢給王正發？）有，其中五十萬元是我岳父甲○
　　○的，事後我以甲○○的名義去設定抵押，而其中一筆三百萬元是由我帳戶轉帳
　　，是八十七年三月十六日轉帳，當初利息是八釐扣除利息、分割合併及代書費後
　　，我實際上匯給他二百六十多萬，利息約定三個月付一次，而在八十七年六月十
　　七日借五十萬部分，我是扣掉利息後付他二十二萬四千九百六十元。」「甲○○
　　的這五十萬元是他早就給我了‧‧‧是八十二、三年就拿給我了。」等語（見偵
　　卷第三十三頁背面）。上訴人則稱：「我借他五十萬元，是（距偵查中之八十八
　　年九月十五日）一年多前的事，都是我女婿王羿在處理」「（你五十萬元如何
　　交給王正發？）是王羿向我拿，他說有人要借，我就拿給王羿，我不知道何
　　人要借的。」云云（見偵卷第三十四頁），業經本院調閱前揭刑事偵審卷查明屬
　　實。衡以系爭之金錢消費借貸內容，依被上訴人所稱少則數十萬元，多則數百萬
    元，其金額匪少，當事人間對於借貸數額多寡、利息約定、付款之金額等，自應
　　知之甚稔，惟上訴人、王正發、王羿於上開各筆借款，其當事人為何、數額多
　　寡、利息計算，甚至連有無以本票擔保等情，竟均多前後不一且大相逕庭之處，
　　顯與一般社會交易常情相悖。是上訴人與王正發間應無上開借款存在。
  (三)上訴人自承用以撥付王正發款項之亞太銀行鹿港分行四九五七九０號活存帳戶皆
    由王羿使用，供設定抵押向亞太銀行借款之上開土地，於八十六年七月二十九
    日，以買賣為原因移轉登記予訴外人楊淑芬（為王羿之妻），上開建物則於八
　　十七年九月七日，以買賣為原因移轉登記予王羿，該帳戶之貸款於八十八年七
　　月二十九日全數清償，並於八十八年八月二日辦畢抵押權塗銷登記，同時向彰化
　　商業銀行抵押貸款（債務人為楊淑芬、王羿），設定最高限額三百七十五萬元
　　之抵押權，有土地、建物登記簿謄本附卷可參（見原審卷一六四至一六七頁）。
    且王正發於原法院審理中證稱係向王羿借得五百萬元，及王羿陳稱事後再告
    知王正發各等語（見原審卷第一五九頁），並參以上訴人所提上開亞太銀行帳戶
    之交易資料，借還款之金額動輒數十萬元，甚至逾一、二百萬元，進出頻繁，上
    訴人迭稱其以務農為生，焉有可能另外從事如此繁雜之資金調度等情，足認由上
    訴人上開帳戶轉帳至王正發在彰化縣鹿港鎮信用合作社之帳戶之二百六十八萬六
    千四百二十元，並非上訴人所有款項。況銀行間之轉帳，原因非一，自難以上訴
    人上開帳戶之款項轉入王正發帳戶，即認王正發向上訴人借得該筆款項。
  (四)上訴人亦因本件虛偽設定系爭抵押權之情事，經臺灣彰化地方法院以八十九年度
    易字第四三三號、及本院以九十年度上易字第二一六八號案件，認定上訴人明知
    其與王正雄間無金錢消費借貸之債權債務關係，竟使公務員為不實之抵押權登記
    ，犯有刑法第二百十四條使公務員登載不實罪，判處有期徒刑二月，如易科罰金
    以三百元折算一日確定，有該判決附卷可稽（見本院卷第六十一至七十頁），並
　　經本院調閱上開刑事案件偵審全卷查核屬實，益見上訴人與王正雄間並無金錢借
　　貸關係之存在。
　(五)上訴人與王正發間並無債權債務關係存在，則渠等於八十八年三月五日所訂立之
　　抵押權契約書，即屬虛偽不實，自無由王羿之債權信託登記與上訴人之事由。
　　則上訴人辯稱：系爭借款事宜雖均由王羿處理，惟上訴人為王羿之岳父，其
　　間關係密切，非法律上之信託關係所可比擬云云，亦不可採。
五、綜上所述，上訴人對於王正發既無債權，且系爭抵押權係屬虛偽設定，上訴人自
　　不得實行其抵押權。從而，被上訴人主張上訴人之抵押債權不實在，不得於執行
　　法院八十八年度執字第三四七０號清償債務強制執行事件，就系爭土地拍賣所得
　　價款受分配，僅得就執行費用三萬五千元受償，洵屬可採，其於分配期日前，對
　　於分配表提出異議後，並提起本件分配表異議之訴，即為正當。原審為被上訴人
　　勝訴之判決，核無違誤。上訴意旨指摘原判決不當，求予廢棄改判，為無理由，
　　應駁回其上訴。
六、據上論結，本件上訴為無理由，依民事訴訟法第四百四十九條第一項、第七十八
    條，判決如主文。
中　　　華　　　民　　　國　　九十一　　年　　 十一　　 月　　　六　　　日
~B1民事第六庭審判長法　官　吳火川
~B2　　　　　　　　法　官　吳惠郁
~B3　　　　　　　　法　官　饒鴻鵬
右為正本係照原本作成。
不得上訴。
~B　　　　　　　　書記官　陳三軫
中　　　華　　　民　　　國　　九十一　　年　　 十一　　 月　　　七　　　日
　　　　　　　　　　　　　　　　　　　　　　　　　　　　　　　　　　　　Ｂ
